臺中高等行政法院判決
　　　　　　　　　　　　　　　　　　 94年度訴字第00470號
　　　　　　　　　　　　　　　.
原　　　告　甲○○
訴訟代理人　陳青來　律師
被　　　告　彰化縣政府
代　表　人　乙○○
訴訟代理人　丙○○
上列當事人間因採取土石事件，原告不服經濟部中華民國94年6
月29日經訴字第09406129480號訴願決定，提起行政訴訟。本院
判決如下︰
　　主  文
原告之訴駁回。
訴訟費用由原告負擔。
　　事  實
一、事實概要：
    緣原告未經申請許可，擅自於其所有坐落彰化縣溪洲鄉○○
    段36 3－812地號土地（以下稱系爭土地）僱用挖土機採取
    土石，並以砂石車將所採取之土石載運至「崠溢砂石場」，
    案經彰化縣警察局員警於民國（以下同）92年7月7日當場查
    獲，移送被告處理，被告以原告違反土石採取法第3條規定
    ，乃於93年8月13日以府建土字第0930156688Ａ號函，依同
    法第36條規定處原告罰鍰新臺幣100萬元整，並令其於「文
    到7日內辦理整復作業、禁止繼續採取土石，並不得將已採
    取之土石外運」，原告不服，提起訴願，遭駁回，遂提起本
    件行政訴訟。
二、兩造聲明：
    (一)原告聲明求判決：
      1.訴願決定及原處分均撤銷。
      2.訴訟費用由被告負擔。
    (二)被告聲明求為判決：
      1.原告之訴駁回。
      2.訴訟費用由原告負擔。
三、兩造之陳述：
    (一)原告部分：
      1.坐落彰化縣溪洲鄉○○段363-812地號土地，及其東南
        方毗鄰之363-815地號土地均為原告所有，此有土地登
        記簿謄本可稽，多年來原告以之種植綠化造景樹種如光
        蠟樹、水銀皮樹出售維生。因系爭土地係舊濁水溪河床
        地沖積而成之溪埔地。土壤裏拌有大小石塊，以是含水
        份低，種樹不易生長。民國92年7月初原告決定以「更
        換土壤」及「填土」方式，實施「整地」工程，予以「
        改良土地」，亦即將該土地表層約三台尺90公分深度夾
        雜大量石頭之「石礫土」挖取載往「崠溢砂石場」換取
        有益農耕之「粉土」運回系爭土地回填，並另購買粉土
        將臨近二區較低之地填高，使得三區變成相同高度而成
        為同一區，如起訴狀附圖所示，即Ａ區內以砂石換粉土
        ，Ｂ、Ｃ區內以粉土將地面填高使得Ａ、Ｂ、Ｃ三區等
        高，並剷除田埂，將三區變成一區，以利耕作。原告確
        係以每台車五百元之價格向崠溢砂石場購買「粉土」，
        此有請款單、現金收入傳票、運費明細表可稽，但卻遭
        被告以原告未經許可於溪洲鄉○○段363-812地號土地
        採取土石，並將所採取之土石載運至崠溢砂石場堆置，
        而依土石採取法第36條規定，處罰鍰新台幣100萬元。
      2.訴願決定理由中稱「原處分卷並附有3張現照片及原告
        於警訊後所檢送之現場照片2張影本供查。依前開現場
        採取土石之規模以觀，長度30公尺、寬度10公尺、深度
        達1公尺之深，規模不可謂不大；且堆置現場砂石約40
        立方公尺，並已將約20車次、大約140立方公尺之土石
        外運至『崠溢』砂石場，依一般經驗法則，以其採取之
        規模及外運土石至砂石場之事實，顯非單純為實施整地
        、土壤改良而採取土石可擬；復查無原告曾向報請目的
        事業主管機關核准實施整地之紀錄，難謂原告確係為實
        施整地而採取土石。況原告於警訊時係指『以砂石換田
        土』，即以物易物之行為；而訴願理由則稱『額外購買
        』粉土，並檢付相關單據供佐，核其供詞前後未盡相符
        ，真實性令人存疑，所訴無足信憑。」云云；然而，經
        查，如起訴狀附圖所示，原告警訊時所稱「以砂石換田
        土」係指Ａ區部分，挖除砂石，回填粉土；而訴願理由
        稱「額外購買」粉土係指Ｂ、Ｃ二區部分，以粉土將地
        面填高，因Ｂ、Ｃ二區較低，購買粉土將之填高，使得
        Ａ、Ｂ、Ｃ三區等高，且將三區變成一區，以利耕作。
        從而可知以砂石換田土，額外購買粉土係各有所指，並
        無矛盾之處。
      3.原告確是先以「更換土壤」方式，實施「整地」來改良
        Ａ區土地，且再另購粉土將低地Ｂ、Ｃ二區填高，將三
        區整理成一區，亦即再以填土方式，將Ａ、Ｂ、Ｃ三區
        整成一區。此種整地之行為依土石採取法第３條第１項
        但書第二款前段規定，無庸取得土石採取許可。被告對
        原告處以罰鍰一百萬元，有悖前揭法律規定，更有違行
        政法上依法行政原則、誠實信用原則、信賴保護原則。
      4.綜上所述，原告確係以「更換土壤」及「填土」方式實
        施「整地」，俾以改良土地，而利耕作，原處分及訴願
        決定均有違法之處，應予撤銷。
    (二)被告部分：
      1.按「採取土石，應依本法取得土石採取許可。但下列情
        形不在此限：一、採取少量土石供自用者。二、實施整
        地及工程就地取材者。三、礦業權者在礦區內採取同一
        礦床共生之土石者。四、因天災事變緊急搶修公共工程
        所需者。五、政府機關辦理重要工程所需者。前項各款
        土石採取地點、面積、數量、期間之管理辦法，由中央
        主管機關定之。」；「未經許可採取土石者，處新台幣
        100萬元以上500 萬元以下罰鍰，直轄市、縣（市）主
        管機關並得限期令其辦理整復及清除其設施，屆期仍未
        遵行者，按日連續處罰新台幣10萬元以上100萬元以下
        罰鍰至遵行為止，並沒入其設施或機具。必要時，得由
        直轄市、縣（市）主管機關代為整復及清除其設施；其
        費用由行為人負擔。」，分別為土石採取法第3條及第
        36條所明定。
      2.原告行政訴訟狀事實及理由，略以：「多年來原告以之
        種植綠化造景樹種如光蠟樹、水銀皮樹出售維生。因系
        爭土地係舊濁水溪河床地沖積而成之溪埔地。土壤裏伴
        有大小石塊，以是含水份低，種樹不易生長。……」乙
        節，系爭土地既已多年種植綠化造景樹種，惟後段又稱
        種樹不易生長，前後所稱未盡相符。
      3.另原告起訴陳稱：「原告確是先以『更換土壤』方式，
        實施『整地』來改良A區土地，且再另購粉土將低地B、
        C二區填高，將三區整理成一區，亦即再以填土方式，
        將A、B、C三區整成一區。」乙節，查A、B二區皆屬原
        告所有溪州鄉○○段363之812地號土地，且同為舊濁水
        溪河床地沖積而成之溪埔地，如係為整地，按採取土石
        免申辦土石採取許可管理辦法第3條規定：「依本法（
        土石採取法）第3條第一項第二款規定實施整地及工程
        就地取材外運土石者，以經目的事業主管機關核准為限
        。前項整地及就地取材有剩餘土石外運者，應填具申請
        書報請直轄市、縣（市）主管機關備查。‧‧‧」，原
        告並未有報請目的事業主管機關核准實施整地之文件，
        且就現場採取土石之規模以觀，長度30公尺、寬度10公
        尺、深度達1公尺之深，規模不可謂不大；且堆置現場
        砂石40立方公尺，並已將約20車次、大約140立方公尺
        之土石外運至「崠溢」砂石場，依一般經驗法則，以其
        採取之規模及外運土石置砂石場之事實，顯非單純為實
        施整地、土壤改良而採取土石可擬。至原告指稱A、B、
        C三區進行整地，而非原告所有溪州鄉○○段363之812
        、363之815地號土地進行整地，亦與常情有違，原告所
        訴，委不足採。
      4.綜上所陳，被告為落實土石管理之立場，對於違法採取
        土石之查處，依法予以處分並無不當。
　　理  由
一、本件原處分以原告未經申請許可，擅自於其所有之系爭土地
    僱用挖土機採取土石，並僱用砂石車將所採取之土石載運至
    「崠溢砂石場」，違反土石採取法第3條規定，乃依同法第
    36條規定，以93年8月13日府建土字第0930156688Ａ號函處
    原告新臺幣100萬元整，並令其於「文到7日內辦理整復作業
    、禁止繼續採取土石，並不得將已採取之土石外運」。
二、原告不服，訴稱伊所有系爭土地，在性質上為所謂之「溪埔
    地」，土壤中拌隨大小石塊，不利農耕，遂以更換土壤之方
    式「實施整地」，將該土地表層深度約90公分之石礫土挖取
    載運至崠溢砂石場，另購買粉土回填，俾利農耕。依土石採
    取法第3條第1項但書第2款前段之規定，實施整地者即無須
    取得土石採取許可，被告自不得據以處罰。又原告係立即回
    填粉土整復，被告竟於事發近一年後始予處分，並諭令「文
    到7日辦理整復作業」，實屬矛盾。再者，原告整地換土，
    並未盜採土石外運販賣，原處分謂「禁止繼續採取土石，並
    不得將已採取之土石外運」，實有誤會云云。
三、按「採取土石，應依本法取得土石採取許可。但下列情形，
    不在此限：一、採取少量土石供自用者。二、實施整地及工
    程就地取材者。三、礦業權者在礦區內採取同一礦床共生之
    土石者。四、因天災事變緊急搶修公共工程所需者。五、政
    府機關辦理重要工程所需者。」土石採取法第3條第1項定有
    明。又「未經許可採取土石者，處新臺幣100萬元以上500萬
    元以下罰鍰，直轄市、縣（市）主管機關並得限期令其辦理
    整復及清除其設施，屆期仍未遵行者，‧‧‧並沒入其設施
    或機具。必要時，得由直轄市、縣（市）主管機關代為整復
    及清除其設施；其費用由行為人負擔。」復為同法第36 條
    所明定。本件原告未經許可，僱用挖土機在系爭土地上挖長
    度30公尺、寬度10公尺、深度1公尺，採取土石，並僱用砂
    石車將之載往「崠溢砂石場」堆置，於92年7月7日為警現場
    查獲，當時現場堆置砂石約40立方公尺，另由大貨車載運土
    石20車次約有140立方公尺之砂石至「崠溢砂石場」等情，
    業據原告於警查獲時供承綦詳，並經挖土機司機徐旭隆及大
    貨車司機陳文掌在警訊時供證屬實，此有警訊筆錄及現場照
    片影本附卷可稽，並為原告在審理中所不爭，原告委有未經
    申請許可，擅自採取土石之行為，洵堪認定。被告依土石採
    取法法第36條規定，處原告罰鍰新臺幣100萬元，並令其於
    「文到7日內辦理整復作業、禁止繼續採取土石，並不得將
    已採取之土石外運。」經核於首揭法律之規定並無不合。
四、原告雖謂其係為整地而挖取土石，與「崠溢砂石場」換取粉
    土，以利種植植物，依土石採取法第3條第1項但書第2款之
    規定，無須申請許可云云。查土石採取法第3條第2款固規定
    實施整地及工程就地取材而採取土石者，得不須取得土石採
    取許可；惟同條第2項對該條第1項各款所定土石採取地點、
    面積、數量、期間之管理辦法，授權由中央主管機關訂定。
    嗣由中央主管機關經濟部依據該授權訂定「採取土石免申辦
    土石採取許可管理辦法」，其第3條規定，土石採取法第3條
    第2款所稱實施整地及工程就地取材者，以經目的事業主管
    機關核准者為限，且其整地及工程就地取材有剩餘土石外運
    者，應填具申請書報請直轄市、縣（市）主管機關備查，並
    應於每月5日前將上月外運數量申報直轄市、縣（市）主管
    機關備查。採取土石免申辦土石採取許可管理辦法第3條之
    規定，既係由土石採取法第3條第2項規定授權中央主管機關
    訂定，自無違反法律保留原則。本件原告既自承其實施整地
    未經申請目的事業主管機關核准，即在其所有上揭土地上以
    挖土機挖掘長度30公尺、寬度10公尺、深度1公尺，採取土
    石，土石外運，亦未填具申請書報請縣（市）主管機關備查
    ，即僱用砂石車外運至砂石場，原告所為顯已違反土石採取
    法第3條、採取土石免申辦土石採取許可管理辦法第2條及第
    3條之規定。至於原告系爭土地挖掘土石後，已回填粉土並
    種植植物一節，查原告於被查獲後回填他處之泥土，種植植
    物，並無解免其未經申請核准僱用挖土機挖掘土石及僱用砂
    石車外運至砂石場，應受之行政罰，所請履勘現場，即無必
    要，併予明。從而，被告依土石採取法第36條之規定，並
    衡酌原告所涉違規情節，以法定最低度科處原告罰鍰100萬
    元，並令其於文到7日內辦理整復作業、禁止繼續採取土石
    ，並不得將已採取之土石外運，於法洵無不合，訴願決定予
    以維持亦稱允洽，原告訴請撤銷為無理由，應予駁回。
據上論結，本件原告之訴為無理由，依行政訴訟法第195條第1項
後段、第98條第3項前段，判決如主文。
中　　華　　民　　國　　94　　年　　12　　月　　 1　　日
                  第二庭審判長法  官　王　茂　修
                              法  官　王  德  麟
                              法  官　林　金　本
以上正本證明與原本無異。
如不服本判決，應於判決送達後20日內向本院提出上訴書狀，其
未表明上訴理由者，應於提起上訴後20日內向本院提出上訴理由
書（須依對造人數附具繕本）；如於本判決宣示或公告後送達前
提起上訴者，應於判決送達後20日內補提上訴理由書（須附繕本
）。未表明上訴理由者，逕以裁定駁回。
提起上訴應預繳送達用雙掛號郵票390元（34元及5元郵票各10份
)。
中　　華　　民　　國　　94　　年  　12　月　　7       日
　　　　　　　　　　　　　　　書記官　林  淑  雯
